【裁判字號】    99,訴,65
【裁判日期】    990430
【裁判案由】    返還土地等
【裁判全文】
臺灣花蓮地方法院民事判決                99年度訴字第65號
原      告  行政院國軍退除役官兵輔導委員會花蓮農場
法定代理人  丁○○
訴訟代理人  林政雄律師
複代理人    甲○○
被      告  乙○○
訴訟代理人  丙○○
上列當事人間返還土地等事件，本院於民國99年4月30日言詞辯
論終結，判決如下：
    主  文
被告應將坐落花蓮縣秀林鄉○○段469地號土地上如附圖斜線所
示之A部分（面積645.10平方公尺）、B部分（面積838.72平方公
尺）、C部分（面積1012.74平方公尺）、C1部分（面積61.91平
方公尺）、C2部分（面積17.76平方公尺）之地上物拆除，並將
土地返還原告。
被告應給付原告新台幣壹萬壹仟參佰參拾柒元，及自民國98年10
月30日起至清償日止，按年息百分之五計算之利息。
原告其餘之訴駁回。
訴訟費用由被告負擔。
本判決原告勝訴部分於原告以新台幣貳拾捌萬元供擔保後，得假
執行。
原告其餘假執行之聲請駁回。
    事  實  及  理  由
一、按訴狀送達後，原告不得將原訴變更或追加他訴，但擴張或
    減縮應受判決事項之聲明者，不在此限，民事訴訟法第255
    條第1項第3款定有明文。本件原告起訴時訴之聲明第2項原
    請求被告給付新台幣（下同）55,807元及自起訴狀繕本送達
    翌日起至清償日止，按年息百分之五計算之利息，嗣於99
    年4月9日具狀更正請求被告給付22,121元（利息之請求不變
    ，詳本院卷第136頁），核屬減縮應受判決事項之聲明，依
    上開規定，應予准許。
二、原告主張：
（一）花蓮縣秀林鄉○○段469地號土地（下稱系爭土地）為中
      華民國所有，原告為管理機關，兩造前於民國93年10月
      30日就系爭土地簽訂委託經營契約書，期間自93年10月30
      日至97年10月29日，為期4年，嗣因原告為配合行政院「
      國土復育策略方案暨行動計畫」之頒布實施，有收回土地
      自用之必要，遂於94年3月25日發布公告，告知所有於上
      開計畫範圍土地之承租戶（包括被告），原告將於96年提
      前終止上開委託經營契約（下稱系爭契約），並於96年6
      月11日再次函知被告，依系爭契約第16條第1款約定提前
      終止本件契約，並將於96年10月29日收回土地，惟被告迄
      今仍未將系爭土地返還予原告，且擅自於如附圖斜線所示
      之系爭土地A、B、C、C1、C2上分別搭建魚池、棚架、支
      架等地上物（下稱系爭地上物），其無權占用系爭土地近
      2年時間，為此，原告爰依民法第767條規定，請求被告拆
      除系爭地上物及清除地上農作物，並將系爭土地返還予原
      告。
（二）又被告迄未返還而繼續無權占用系爭土地，使原告受有不
      能使用收益系爭土地之損害，顯獲得相當於租金之不當得
      利，爰依民法第179條規定，請求被告給付96年10月30日
      起至98年9月29日止（共計23個月）依申報地價年息8％計
      算之不當得利22,121元【計算式：56（96年1月申報地價
      ）×2576.23 （平方公尺）×8％×23/12（無權占用期間
      ）＝22121】。
（三）被告雖提出國土復育策略方案暨行動計畫，主張原告對被
      告應予補償或以地易地，然此僅為計畫建議，並無法源依
      據，原告亦無補償或以地易地之規劃，至其他有領得補償
      金之人，係因渠等所承租之土地撥交需地機關太魯閣國家
      公園管理處（下稱太管處）使用，需地機關有補償費之經
      費規劃，然被告所承租之系爭土地並不在撥用土地範圍內
      ，需地機關自無提供補償金，故沒有補償。故原告並無違
      反平等原則或侵害被告之財產權。
（四）並聲明：
   1、被告應將座落原告所管理花蓮縣秀新鄉○○段469地號土
      地上如附圖A部分（面積約645.10平方公尺）、附圖B部分
      （面積約838.72平方公尺）、附圖C部分（面積約1012.74
      平方公尺）、C1部分（面積約61.91平方公尺）、C2部分
      （面積約17.76平方公尺）所示之地上物全部清除後，並
      將所占用之土地騰空返還與原告。
   2、被告應給付原告新台幣22,121元，及自起訴狀送達翌日即
      98年11月4日起至清償日止，按年息百分之五計算利息。
   3、原告願供擔保，請准宣告假執行。
三、被告對於原告業已終止兩造間之經營委託契約，且被告已於
    如附圖斜線所示之系爭土地A、B、C、C1、C2上，分別搭建
    魚池、棚架、支架等地上物等事實並不爭執，然辯稱：
（一）系爭土地於72年11月23日由原告辦理新登錄前為林區管理
      處管理之第53鄰班地，於60年間即由被告母親陳金花開墾
      種植，72年間由原告以強制手段整區劃編再分配給榮民配
      種，但系爭土地未分配耕種，於72-82年間任其荒廢，嗣
      於82年間退輔會投資開發谷園度假村，並徵求被告之兄丙
      ○○配合投資200餘萬元將系爭土地開墾、道路開闢、興
      建鱒魚池及架設引水管線等，而西寶分場於88年間遭裁撤
      ，系爭土地亦經原告同意繼續耕種，至93年間，太管處辦
      理土地復育計畫，逐年辦理區域內土地撥交事宜，於撥交
      時另補償使用人地上物及土地改良費，因此原告即要求被
      告辦理系爭土地之委託經營契約，以為獲得補償之依據，
      惟在訂定系爭契約後卻因行政機關間之疏失抑或行政考量
      ，並未將系爭土地辦理撥交，直至96年間以配合行政院「
      國土復育策略方案暨行動計畫」，要求解除契約並收回系
      爭土地，卻拒絕為任何補償。
（二）又被告於93年間始因進行土地測量而發覺被告所開墾之土
      地一半為林班地屬林務局所有，另一半為原告所有，被告
      已依96年間行政院公告實施之「補辦增劃原住民保留地辦
      法」提出增劃編為原住民保留地之申請，均經初審通過，
      惟林務局所有部分已呈報行政院同意辦理中，而為原告所
      有之系爭土地，卻以「該場認為有使用之需要，為維護該
      場土地完整性及整體營運需要，無法配合增劃編為原住民
      保留地」為由，不同意辦理。但被告發現原告事後有將同
      屬於復育計畫之土地，另行承租給第三人耕種，顯見原告
      並沒有按照復育計畫實行。是原告以「國土復育策略方案
      暨行動計畫」為由，任意終止系爭契約，並無正當性，且
      原告就同期之土地及房屋均辦理撥交給太管處，李繼生、
      周大鵬等人都獲得補償，唯獨將被告承租之系爭土地收回
      並無補償還要求被告賠償，且原告亦未依國土復育策略方
      案暨行動計畫之內容對被告予以補償或以地易地，實有違
      平等原則及侵害被告之財產權，原告應依上開計畫之「完
      整配套」第2項第3款規定比照同區其他土地辦理補償，並
      請求原告提供承租公有土地經辦理撥交之地上物補償處理
      等公文。
（三）並聲明：駁回原告之訴及假執行之聲請。
四、本院之判斷：
（一）按以無權占有為原因，請求返還所有物之訴，被告對原告
      就其物有所有權存在之事實無爭執，而僅以非無權占有為
      抗辯者，原告於被告無權占有之事實，無舉證責任。被告
      應就其取得占有，係有正當權源之事實證明之。如不能證
      明，則應認原告之請求為有理由（最高法院72年度台上字
      第1552號判決參照）。本件原告主張系爭土地之所有權人
      為中華民國，其為系爭土地之管理機關，惟原告於96年6
      月11日發函通知被告依「國土復育策略方案暨行動計畫」
      及系爭契約第16條第1款規定終止系爭土地之委託經營契
      約，並於96年10月29日收回土地，之後被告仍拒絕返還系
      爭土地繼續占用，且於系爭土地上自行搭建如附圖斜線A
      部分所示之魚池（面積約645.10平方公尺）、斜線B部分
      所示棚架（面積約838.72平方公尺）、斜線C、C1、C2部
      分所示之支架（面積分別約1012.74平方公尺、61.91平方
      公尺、17.76平方公尺）之事實，已據其提出與其所述相
      符之土地謄本、委託經營契約書、公告、終止函、照片等
      件為證，且經本院履勘現場查明無訛，並囑託地政機關製
      有土地複丈成果圖 (即附圖)在卷可稽，自堪信為真實。
      被告對於前情亦不爭執，然以前詞置辯，是本件爭點應在
      於：(1)被告占有系爭土地有無合法權源？(2)如認被告為無
      權占有，原告請求相當於租金之不當得利，有無理由？
（二）經查，原告雖主張係為配合行政院國土富裕策略方案暨行
      動計畫之需要，而依系爭契約第16條第1款「甲方（即原
      告）因開發、利用，或為配合政策之需要自行使用土地，
      而有收回土地之必要者，得於90日前通知終止本契約」之
      約定，提前終止系爭契約等語，並提出前述系爭契約書、
      公告、終止函等件為證，然上開證據僅能證明原告已為終
      止契約之行為，尚難據以證明何以為配合行政院國土富裕
      策略方案暨行動計畫，有提前收回系爭土地之必要，且原
      告亦不否認系爭土地無須撥用予其他需地機關，是原告主
      張依系爭契約第16條第1款約定提前終止契約，尚難認為
      有理由。
（三）惟系爭契約第2條第1項已約明原告委託被告經營期間係自
      93年10月30日至97年10月29日止，為期4年；第18條第2項
      約定「乙方應於契約期滿或契約終止之當日即交還甲方所
      提供之土地暨其上附屬設備設施，以及受託經營期間乙方
      有以甲方名義為起造人所興建之任何增添設施，無條件遷
      讓返還與甲方，乙方不得向甲方要求任何補償或提出異議
      。...」，是原告提前終止契約雖無理由，然系爭契約既
      已定明期限，且兩造並無續約情事，則依上述約定，兩造
      之契約於97年10月29日期滿當日，被告即應將系爭土地交
      還原告且不得請求補償，惟被告於契約期滿後仍繼續占有
      系爭土地至今，自難謂其占有有何合法之權源，揆諸前述
      說明，被告所辯，洵不足採。從而，原告依據民法第767
      條之物上請求權，請求被告拆除上開地上物，返還系爭土
      地予原告，為有理由，應予准許。
（四）次按無正當權源使用他人土地，可獲得相當於租金之利益
      ，為社會通常之觀念，應依不當得利之法則將所得利益返
      還土地所有人（最高法院61年台上字第1695號判例意旨可
      參）。查被告無權占用系爭土地如附圖所示A、B、C、C1
      、C2部分，面積共2576.23平方公尺（計算式：645.10+
      838.72+1012.74+61.91+17.76＝2576.23），依上開說明
      ，原告自得依民法第179條請求被告返還相當於租金之不
      當得利。本院斟酌系爭契約第2條第2項後段約定「...延
      長委託期間依比率計算經營權利金並先行繳付之。」；第
      13條第1項約定被告在受託經營之4年期間應給付原告經營
      權利金49,472元等情，認本件相當於租金之不當得利，以
      被告無權占有之時間依比率按經營權利金計算，應屬適當
      。是原告請求被告給付相當於租金之不當得利，自97年10
      月30日起至98年9月29日止，共計11,337元（計算式：
      49472÷4×11/12＝11337，元以下四捨五入），即屬有據
      ，應予准許，逾此範圍之請求，即屬無據，應予駁回。
五、從而，原告依據民法第767條、第179條求為判決如主文第1
    項、第2項所示，為有理由，應予准許。逾上開範圍之請求
    ，即無理由，應予駁回。原告陳明願供擔保以代釋明請准宣
    告假執行，就原告勝訴部分經核並無不合，爰酌定相當擔保
    金額准許之，至於原告敗訴部分其假執行之聲請已無依據，
    應併予駁回。
六、本件事證已臻明確，兩造其餘攻擊防禦方法與舉證，均無礙
    勝負判斷，爰不一一論列，附此敘明。
七、訴訟費用負擔之依據：民事訴訟法第79條。
中    華    民    國    99    年    4     月    30    日
                        臺灣花蓮地方法院花蓮民事庭
                              法    官      陳雅敏
上列為正本係照原本作成。
如不服本判決，應於送達後20日內，向本院提出上訴狀並表明上
訴理由，如於本判決宣示後送達前提起上訴者，應於判決送達後
20日內補提上訴理由書(須附繕本)。
中    華    民    國    99    年    4     月    30    日
                             法院書記官     蕭惟

司法院資訊處製作；財團法人民間司法改革基金會備份。
